【裁判字號】    89,訴,749
【裁判日期】    900409
【裁判案由】    業務過失致死
【裁判全文】
臺灣基隆地方法院刑事判決                          八十九年度訴字第七四九號
    公  訴  人  臺灣基隆地方法院檢察署檢察官
    被      告  丙○○
    選任辯護人  蔡英雌
                蔡正廷
右列被告因業務過失致死案件，經檢察官提起公訴 (八十八年度偵字第六四八一號)
，本院判決如左：
    主  文
丙○○從事業務之人，因業務上之過失致人於死，處拘役拾日，如易科罰金以參佰元
折算壹日，緩刑貳年。
    事  實
一、丙○○於八十六年九月間，任長庚紀念醫院基隆分院腦神經外科醫師，為從事醫
    療業務之人。緣乙○○、甲○○○夫婦之子林政憲於八十六年九月七日因車禍至
    基隆海軍醫院急診室求診，經初步診斷後轉診至基隆長庚紀念醫院急診室，由丙
    ○○主治，經檢查發現林政憲左側氣胸、左側枕骨凹陷性骨折併輕微腦水腫，而
    住進加護病房接受治療，於同月九日轉至普通病房繼續治療，期間林政憲經兩次
    腦部電腦斷層檢查，依據該兩次間隔兩天之腦部電腦斷層檢查結果，其凹陷性之
    骨折並無產生明顯變化之血腫效應，但於同年月七日第一次之斷層檢查即可見已
    產生小腦部位輕微水腫擠壓現象，而於第二次之電腦斷層檢查中亦顯示小腦部位
    有較前嚴重之水腫及水腦症現象，此時雖然依病歷之記載，顯示林政憲除主訴持
    續劇烈之頭痛症狀外，其餘昏迷指數、瞳孔大小及對光反應、四肢肌力之變化與
    姿勢等神經學檢查以及血壓、心跳及呼吸等臨床症狀，均無異狀，但丙○○身為
    具備充分學驗之合格神經外科專科醫師，原應注意後顱窩小腦部位之受傷病變，
    特徵即是在未產生致命性危險前，臨床症狀除頭痛、頭暈外，其餘神經症狀並不
    明顯，但當病變漸重，如腦水腫變嚴重導致壓迫腦幹，阻塞第四腦室時，產生水
    腦，若無法抑制而進一步壓迫腦幹時，將隨時可能產生突發性之死亡。而當時病
    患林政憲持續主訴頭痛嚴重，且依第二次電腦斷層檢查，與第一次之電腦斷層比
    較，第四腦室已看不清楚，且腦室已有擴大，即第四腦室已有部分阻塞之病理現
    象，小腦部分明顯已有病變漸重之情形，客觀上丙○○對此情況並非絕對不能注
    意，惟其仍未能注意及之，僅依其神經學指數及臨床症狀未見異狀之情況，誤認
    病情並未惡化，只採取持續觀察及施以止痛針劑等消極之醫療作為，而延未採取
    後顱窩顱骨切手術併腦膜整形或其他可達減壓以防止腦幹及第四腦室之壓迫等符
    合臨床實踐上醫療水準之積極治療措施，以及時挽救林政憲之生命，導致林政憲
    終因後顱窩小腦部位病變持續加劇，終致腦幹受到壓迫抑制，而於八十六年九月
    十一日凌晨產生突發性心跳呼吸停止及意識變化，此時丙○○雖經護士通知立即
    趕至施以急救，但為時已晚，林政憲於同日凌晨三時十五分不治死亡。
二、案經被害人林政憲之父母乙○○、林葉雪梅訴請台灣基隆地方法院檢察署檢察官
    偵查起訴。
    理  由
一、訊以被告丙○○醫師，否認其就本件病患林政憲所採取之醫療措施有何疏失，辯
    稱病患林政憲之病歷記載，至八十六年九月十一日死亡前一小時二十分，林政憲
    雖有頭痛不適，要求醫護人員施予止痛針劑之注射，此時護士探視結果，病患之
    意識仍甚清楚，昏迷指數達滿分十五分，心跳、呼吸均平順，四肢肌力滿分，瞳
    孔等大，對光有反應，沒有顱內壓昇高症狀，可知當時大腦、小腦及腦幹之功能
    均尚正常，並無腦幹受壓迫之情形，而依兩次之電腦斷層檢查並未出現顱內出血
    狀況，卻在法醫解剖時出現顱內出血，本件病例應係所謂遲發性顱內出血，屬於
    臨床醫學上高度危險且預防困難之不可能之臨界，根本無預為防範之可能，而被
    告所採取之醫療措施並無不當，且病患死亡結果，與被告所實施之醫療措施間並
    無相當因果關係等語。
二、經查病患林政憲因車禍致頭部枕骨凹陷性骨折於八十六年九月七日經送基隆長庚
    醫院急救，由被告丙○○醫師主治，於同年月九日轉至普通病房觀察，至同年月
    十一日凌晨三時十五分不治死亡，此為被告所自承之事實，並有林政憲之病歷附
    卷足佐，且經檢察官督同法醫師相驗及解剖複驗，確認屬實，製有勘驗筆錄、相
    驗屍體證明書及台灣高等法院檢察署法醫中心 (八六)高檢醫鑑字第○八八四號
    鑑定書在卷可憑，此部分事證甚為明確。
三、被告所辯稱本件病患林政憲係因所謂「遲發性之顱內出血」致死，事實上並未根
    據何等直接之跡證，而僅係依解剖時發現顱內出血，以及病患在病情發生急遽變
    化前之昏迷指數等神經學檢查正常，以排除方式而為推論所得。但如被告於排除
    其他可能病因時，過於武斷，則其因此所為推論，即難謂絕對符合真實。
四、本件死者林政憲經台灣高等法院檢察署法醫中心解剖複驗，其病理檢查結果，依
    前述法醫中心之鑑定書所示，認為林政憲因車禍致頭部顱骨骨折、顱內出血、腹
    、胸腔出血，引致腦水腫腦壓增高併發肺水腫，致心肺功能衰竭死亡，證之病歷
    及Ｘ光、電腦斷層等之檢查，病變已查出，但仍未能挽救生命，在醫療上有未週
    全之處。即認定被告就本件醫療確有疏失。
五、嗣又經檢察官將本件送行政院衛生署醫事審議委員會 (下稱「醫審會」)就被告
    於病患林政憲之醫療有無疏失先後進行二次鑑定，其中首次鑑定結果，依卷附該
    署八十八年四月九日以衛署醫字第八八○一八○九○號鑑定書認為病患於八十六
    年九月七日住入加護病房治療，昏迷指數一直在十四至十五分左右，經兩天之治
    療，其昏迷指數仍呈現穩定現象達十四至十五分，且並無神經功能障礙之產生，
    惟九月九日追蹤之腦部電腦斷層檢查，顯示枕骨骨折，第四腦室阻塞，及下腦兩
    側腦室擴張之水腦症現象，醫師應給予積極之處置，如放置引流管等。且雖其認
    被告使用之止痛劑量並無不當，但認為此一病例其頭部外傷導致左枕骨凹陷之骨
    折，其顱骨底下涵蓋大腦枕葉以及小腦等部位，依據兩次前後間隔兩天之腦部電
    腦斷層檢查結果，其凹陷之骨折並無產生明顯變化之血腫效應，但是第一次之斷
    層檢查已產生小腦部位之水腫擠壓現象，而於第二次之追蹤檢查中已出現更嚴重
    之小腦部位水腫及水腦症現象，再配合臨床上之記載結果，顯示病患一直持續遽
    烈之頭痛症狀，且愈趨嚴重，止痛針劑之使用量也日趨增加。九月九日後雖無再
    追蹤檢查腦部電腦斷層，此時可能病患水腦及腦水腫之情形已愈趨嚴重，而最後
    導致死亡。誠如解剖鑑定報告中所言，在醫療上有未周全之處，長庚紀念醫院應
    可採取更積極之處置，以嘗試挽救病患之生命。而第二次鑑定，依卷附該署八十
    九年六月二十日衛署醫字第八九○三一二○五號鑑定意見書所示，認為第一次施
    用之頭部電腦斷層檢查時，其結果為蜘蛛網膜下腔出血，局部性之枕骨骨折出陷
    ，並無異議，但第二次電腦斷層檢查時，其結果為枕骨骨折、兩側腦室擴大、第
    四腦室阻塞，放射科報告結論為腦水腫引發水腦症。上開結論之意義即為因枕骨
    骨折，導致其下小腦受損，產生小腦腦水腫壓迫其下之腦幹部位，致第四腦室阻
    塞，而引起腦室擴張之水腦症。鑑定結果同意放射科之結論，理由為前後兩次在
    三天內之腦部電腦斷層比較，確實有明顯之變化，且有枕骨骨折，小腦水腫與第
    四腦室阻塞之病理現象。且陳醫師當時並未施予顱內壓監視器之置入術，無從記
    錄顱內壓，無法證實顱內壓正常，但病患臨床症狀根據病歷記載確實並不明顯，
    惟病患連續持續嚴重頭痛，完全依賴Codein止痛、且注射針劑之頻率愈來愈高，
    甚至最後未滿六小時即要求施打，這就是一項警訊。另病患之重要病變部位在於
    後顱窩小腦部位，在醫學上後顱窩之受傷病變，本就與大腦部位之外傷病變不同
    ，後顱窩之受傷病變其特徵就是在未產生致命性危險前，臨床症狀除了頭痛、頭
    暈外，其餘神經症狀並不明顯，當病變漸重，例如腦水腫變嚴重導致壓迫腦幹，
    阻塞第四腦室，產生水腦，若無法抑制而進一步壓迫腦幹時，就隨時產生突發性
    的死亡，其表徵為(1)瞳孔起初並未散大，有時甚至縮小中到死亡後才放大，(2)突
    發性心跳呼吸停止及意識變化而致死，其死亡之原因病灶乃在於腦幹受到壓迫抑
    制，而小腦水腫、第四腦室阻塞、水腦症，只是臨床上做為顱窩受傷時之治療重
    要指標，並非真正致死原因。而如第一次鑑定所言，其治療可施予腦室外引流，
    矯正水腦症現象，且此手術就神經外科醫師而言，算是安全性相當高，並且一般
    歸類為小型手術，但那只是矯正水腦症而已，並未解決真正之致命病灶；另外還
    有更積極之治療法，如後顱窩切除手術併腦膜整形，可以達到減壓效果，甚至可
    能防止腦幹及第四腦室之壓迫。綜合醫審會兩次鑑定結果，雖就被告應採取之最
    適當醫療行為為何？有若干歧異，惟就結論而言，均認本件病患林政憲致命之重
    要病因為後顱窩骨折，致小腦部位水腫併發水腦症，而第二次鑑定更進而明確認
    定係因小腦水腫病變漸重，致壓迫抑制腦幹，為真正致死原因，並非被告所謂在
    病患突發性之呼吸、心跳停止前，其小腦功能均正常。且前後二次鑑定亦均認被
    告應非絕對不能自電腦斷層檢查及病患持續頭痛之情形，覺查病患小腦部位之水
    腫病變加重之現象，並應採取更積極性之治療措施，以挽救病患生命。
六、而被告雖質疑醫審會前述第二次鑑定之意見，並認高檢署法醫中心之解剖報告僅
    謂死者腦部整體水腫著明，但並未發現有水腦症及第四腦室阻塞與小腦病變之情
    形，與醫審會第二次鑑定不同，惟查高檢署法醫中心之病理檢查結果僅係就遺體
    解剖所見之情形為描述，並推斷可能之死因，但對死亡之前病患身體組織之病變
    狀況，並未為詳細之記載，而其既認死者係因臚內出血，引致腦水腫腦壓增高併
    發肺水腫，致心肺功能衰竭死亡，並認依病歷、Ｘ光及電腦斷層之檢查，病變應
    已查出，而未能及時挽救，醫療上有未儘週全之處，縱未載明係何情形之「臚內
    出血」，但顯然絕非認為此處之臚內出血，係被告所稱醫學上無法預防之「遲發
    性之顱內出血」。
七、至於被告始終堅持病患在突發性心跳呼吸停止前，其意識清醒，昏迷指數達十四
    、十五分 (滿分為十五分)，對一意識清楚之病人，僅得依神經學指數及臨床症
    狀推斷其有無顱內壓昇高之情形，而本件病患林政憲根本無任何神經學指數異常
    之狀況出現，當然無法採取任何侵入性之治療手段等語。惟其徵結在於被告所稱
    之神經學指數能否完全指示死者體內之真實情形？以及被告是否能有其他途徑可
    得探知？被告於答辯狀所稱神經學檢查項目包括Ａ、昏迷指數的改變。Ｂ、瞳孔
    大小和對光反應。Ｃ、四肢肌力的變化和姿勢。Ｄ、是否有局部神經學缺損症狀
    等，而死者於心跳呼吸停止前，上開指數均正常等情，即使屬實，惟事實上上開
    神經學檢查項目應係指腦幹之病變而言，上開神經學項目正常，僅能認為檢查當
    時腦幹尚未受影響，並非等同於腦內其他部位，尤其小腦，均無病灶，且前述醫
    審會第二次鑑定亦謂在醫學上後顱窩之受傷病變，本就與大腦部位之外傷病變不
    同，後顱窩之受傷病變其特徵就是在未產生致命性危險前，臨床症狀除了頭痛、
    頭暈外，其餘神經症狀並不明顯，當病變漸重，例如腦水腫變嚴重導致壓迫腦幹
    ，阻塞第四腦室，產生水腦，若無法抑制而進一步壓迫腦幹時，就隨時產生突發
    性的死亡。而被告雖否認此一論斷之正確性，惟縱依被告所提出之Mark s.Green
    berg著Handbook of Neurosurgery第一二四頁（見卷附被證二十三）亦有謂：「
    小腦扁桃體（小腦之一部分）如果穿過枕骨大孔，即會壓迫延腦，造成呼吸的停
    止，通常會快速致命。上述情形可發生在大腦或小腦的腫瘤或是顱內壓昇高之情
    況，也可以是因為腰椎穿刺所誘發。在大部分的病例中，其可僅僅單純的腦幹受
    到壓迫，而沒有真的小腦扁桃體疝脫，即可致命，亦有一些病例，是有明顯小腦
    扁桃體疝脫，但病人的意識仍然非常清醒。」亦可印證絕非病人意識清醒，並非
    即可認定小腦部位無受壓迫之情形。至於被告又辯稱如病患小腦受損傷或發生功
    能病變，則因小腦職司平衡，勢將發生嘔吐、噁心、暈眩、平衡失調之現象，本
    件病患林政憲亦無此情形，而認亦無小腦受壓迫病變之情況，惟被告所稱依病歷
    所記載，病患林政憲之各項昏迷指數、瞳孔、四肢等神經學病徵正常，僅係腦幹
    之生命跡象，至於小腦部位有無病變，依病歷所示，未見被告進行是否平衡失調
    之測試，例如下床直線行走或Nose-Finger-Nose Test、Finger-to-Finger Test
    、Heel-to-Knee Test等（見卷附被告提出之被證二十二，Robert H. Wilkins &
     Setti S. Rengachary合著Neurosurgery第一三六頁），僅以病患僅主訴頭痛，
    未見嘔吐等現象，即謂其小腦部位並未有任何受壓迫病變，未免率斷。
八、而被告並不否認其於接到第二次電腦斷層Ｘ光片時，死者之第四腦室幾乎看不見
    ，則明顯與第一次電腦斷層片此部位之情形有顯著不同，被告雖辯稱此可能係電
    腦斷層檢查之干擾所致，未必是第四腦室阻塞，惟即使後顱窩部位之電腦斷層檢
    查有時可能受干擾，但前後二次之電腦斷層此部位之狀況既有顯著差異，且死者
    頭部受創而出現凹陷性骨折處即靠近小腦及第四腦室之枕骨部位，而於此部位有
    凹陷性骨折，其向內擠壓臚內腦組織應屬當然。且第二次電腦斷層復顯示骨折處
    附近之第四腦室看不見，被告如有充分之警覺，實不應輕易排除係受擠壓阻塞之
    可能，而認為只係單純之電腦斷層檢查受干擾而已，而如能警覺第四腦室於二次
    電腦斷層檢查間之病變情形，則對於在第四腦室下方，顱骨枕骨內小腦部位及腦
    幹之可能受壓迫，當亦非絕對無法預見。而本件迭經病患林政憲確係因枕骨凹陷
    骨折，導致小腦水腫，阻塞第四腦室，進而壓迫抑制腦幹，產生突發性心跳呼吸
    停止致死，應堪認定。而被告如能於小腦受傷病變之時，及時採取可達到減壓效
    果之醫療措施，應非不能防止其小腦水腫波及腦幹部位。至於其積極之醫療措施
    如何？醫審會第一次鑑定認為可實施腦室外流，而第二次鑑定認為可施予腦室外
    引流，以矯正水腦症，但水腦症並非本件真正之致命病灶，應採取更積極之治療
    法，其並認可施以後顱窩切除手術併腦膜整形，可達減壓效果，甚至防止腦幹及
    第四腦室壓迫。雖被告辯稱所謂後顱窩切除手術併腦膜整形，此一手術之成功治
    癒率、適應症、禁忌症等，並未見於醫學文獻，健保局之醫療保險給付，亦無此
    項目，即使被告服務之長庚醫院亦從未聞見有此一手術，其並非臨床上針對後顱
    窩損傷通行之手術等語，惟醫審會第二鑑定之判斷重點在於認定被告應採取可達
    減壓效果之積極性治療措施，至於後顱窩切除手術併腦膜整形手術為建議性質，
    而對已知小腦病變可能進而壓迫腦幹時，依目前之臨床實踐上之醫療水準，並非
    即屬束手無策，亳無任何可行之減壓措施，而被告根本未評估採行任何足以達減
    壓效果之積極性治療措施，自難僅以醫審會建議之前述手術並非臨床上通行之醫
    療行為，即推卸其應負之注意義務。
九、而本件被告為林政憲之主治醫師，於初步檢查得知其病患受有後顱窩凹陷性骨折
    之外傷時，就該後顱窩傷勢之診斷及治療，即應負有符合臨床實踐上醫療水準之
    注意義務，而其在病患持續嚴重頭痛且比較第一、二次電腦斷層時，並非絕對無
    法發現該病患小腦之水腫有漸重之現象，且可能進而壓迫腦幹而危及性命，即依
    其當時客觀情形其亦無絕不能注意之情形，惟被告當時仍疏於注意，未能及時發
    現病患重要病灶之小腦水腫病變，及可能加重導致壓迫腦幹，以致僅採取施以止
    痛劑及繼續觀察之消極作為，因此延誤病患之救治時機，導致其小腦水腫已進而
    壓迫腦幹，出現呼吸停止等現象時，再予搶救，而為時已晚，自難謂其醫療行為
    已符合現行臨床實踐上之醫療水準，而無任何疏失。且如被告在第二次電腦斷層
    時及時發現第四腦室受阻塞時，並及時施以可達減壓效果，防止腦幹受壓迫之手
    術治療，應可避免此一致命病灶之出現，是其死亡結果與被告之過失自有相當因
    果關係，可堪認定。
    綜上，本件被告犯罪之事證已甚明確，其犯行應堪認定，被告聲請再進行第三次
    鑑定，經核並無必要，併予敘明。
十、查被告丙○○係腦神經外科專科醫師，為從事業務之人，其因業務上之過失，致
    人於死，核其所為，應係犯刑法第二百七十六條第二項之業務過失致死罪。惟審
    酌被告行醫多年，且從事者係危險性甚高，但對病患生命至為重要之腦神經外科
    ，而其以往之行醫績效良好，救人無數，此次雖偶因醫療上未斟完善，而成憾事
    ，惟誠如本件醫審會第二次鑑定所言後顱窩腦損傷在醫學上本就是危險性相當高
    ，雖經積極搶救仍不一定能挽救病患之生命，且此類型病患在病發初期之症狀並
    不明顯嚴重，且在最後常造成突發性之死亡。因此針對危險性如此高之腦傷病例
    ，若要求醫師擔負過高刑事責任，則不僅失之苛刻，更將損及優秀醫師從事此等
    極具重要性之醫學領域之意願，此當非社會之福。尤其類似本件後顱窩因外傷病
    變之案例，在醫學上非常罕見，甚至大多數醫師行醫多年亦未曾進行此類手術，
    因此，被告於本件之醫療上疏失，或許為大多數醫師均可能發生，是對被告而言
    ，要求其採取醫審會鑑定所建議之醫治行為，其期待可能性雖非全無，但仍然較
    低，則被告之醫療過失責任，應從輕量定，方屬合理。且本件事後，被告亦已與
    死者家屬達成和解，態度良好，並參酌其相關之一切情狀，量處如主文所示之刑
    。且被告行為後，刑法第四十一條業於民國九十年一月十日經總統令修正施行，
    修正後之該條第一項前段規定最重本刑為五年以下有期徒刑以下之刑之罪，而受
    六個月以下有期徒刑或拘役之宣告，因身體、教育、職業、家庭之關係或其他正
    當事由，執行顯有困難者，得以一元以上三元以下折算一日，易科罰金。而本條
    係有關刑之執行事項，並非刑罰法令之規定有變更，應逕行適用修正後法律，無
    刑法第二條第一項從新從輕原則之適用，爰依修正後之上開規定，諭知被告前述
    宣告刑如易科罰金時之折算標準。末查被告前未曾受有期徒刑以上刑之宣告，有
    台灣基隆地方法院檢察署刑案資料查註紀錄表在卷可按，與刑法第七十四條第一
    款之規定相符，其素行良好，此次係因一時不慎而觸法，歷經數年纏訟，其已受
    相當心理上摧折，而事後並與死者家屬達成和解，取得原諒，堪信其經此刑之宣
    告，對身為醫師之被告而言，已足生相當警惕，日後當更為謹慎而無再犯之虞，
    因認其所受前述宣告刑以暫不執行為適當，爰併予宣告緩刑二年，以資惕勵。
十一、據上論斷，應依刑事訴訟法第二百九十九條第一項前段、刑法第二百七十六條
      第二項、第四十一條、第七十四條第一款、罰金罰鍰提高標準條例第一條前段
      、第二條，判決如主文。
本案經檢察官黃士元到庭執行職務
中    華    民    國      九十        年      四      月      九        日
                                      臺灣基隆地方法院刑事第二庭
                                          法  官  黃  麟  倫
右正本證明與原本無異。
對於本件判決如有不服，應於收受送達後十日內，向本院提出上訴書狀，上訴於臺灣
高等法院，並按他造當事人之人數附具繕本。
                                          書記官  許  世  賢
中    華    民    國      九十        年      四      月      九        日
刑法第二百七十六條
因過失致人於死者，處二年以下有期徒刑、拘役或二千元以下罰金。
從事業務之人，因業務上之過失犯前項之罪者，處五年以下有期徒刑或拘役，得併科
三千元以下罰金。


司法院資訊處製作；財團法人民間司法改革基金會備份。
